【裁判字號】    97,抗,33
【裁判日期】    970321
【裁判案由】    聲請具保停止羈押
【裁判全文】
臺灣高等法院花蓮分院刑事裁定            97年度抗字第29號
    抗 告 人
    即 被 告  甲○○
              (
    選任辯護人 林長振律師
上列被告因違反貪污治罪條例等案件，不服臺灣臺東地方法院於
97年3月4日駁回聲請具保裁定 (96年度聲字第311號、97年度聲
字第63號)，提起抗告，本院裁定如下：
    主  文
抗告駁回。
    理  由
一、抗告人甲○○因違反貪污治罪條例等案件，經檢察官提起公
    訴，前經臺灣臺東地方法院法官訊問後，認被告雖否認犯罪
    ，惟其犯罪嫌疑重大，且所犯為貪污治罪條例第4條第1項第
    3 款、第5條第1項第3款之罪，屬最輕本刑為5年以上有期徒
    刑之罪，有羈押之必要，依刑事訴訟法第101條第1項第3款
    規定於民國96年8月9日執行羈押，嗣經臺灣臺東地方法院以
    羈押原因依然存在，認有繼續羈押之必要，分別裁定自96年
    11月9日、97年1月9日各延長其羈押期間2月，嗣因2月羈押
    期間即將屆至，復於97年3月6日裁定自97年3月9日起延長羈
    押2月，合先敘明。
二、抗告意旨略以：
（一）公訴人舉證未足，尚難認為被告涉犯貪污治罪條例罪嫌重
      大。公訴人以抗告人即被告甲○○擔任署東醫院藥事委員
      會委員為該院參與採購藥品之公務人員，涉犯貪污治罪條
      例第4條第1項第3款、第5款第1項第3款之罪嫌提公訴。惟
      上開條文犯罪之構成，除須有收受回扣、賄賂等犯行外，
      行為人尚須具有公務員之身分始足當之。然公訴人就抗告
      人是否為署東醫院參與採購藥品之公務人員，僅提出其曾
      擔任該院藥事委員會之事證為憑，自該項證據之形式予以
      觀察，就抗告人是否即為刑法第10條第2項及貪污治罪條
      例所稱之公務員，殊有問題。且依政府採購法第15條區分
      採購人員為承辦採購人員及監辦採購人員，依行政院公共
      工程委員會95年11月3日工程企字第09500420310號函說明
      二，「所稱『承辦採購人員』，包括處理訂定招標文件、
      招標，開標、審標、比價、議價、決標、訂約，履約管理
      、驗收及爭議處理之人員；所稱『監辦採購人員』指監視
      機關辦理採購之開標、比價、議價、決標及驗收之人員；
      另承辦、監辦採購人員之主官、主管亦適用之」；又依採
      購人員倫理準則 (依政府採購法第112條規定訂定)第1條
      規定，「本準則所稱採購人員，指機關辦理政府採購法採
      購事項之人」，故抗告人擔任署東醫院藥事委員會委員並
      非承辦、監辦採購人員之主官、主管，顯非署東醫院參與
      採購藥品之公務人員。又依公訴人於96年11月22日提出之
      起訴補充理由暨聲請調查證據狀壹、一、(一)所載，「被
      告甲○○雖從未參與實際之執行採購過程，、、、。、、
      、甲○○既從未任職藥局、藥庫或該院總務相關職務，自
      然不曾參與執行採購藥品、驗收藥品之實際過程」。是以
      ，公訴人以抗告人甲○○擔任署東醫院藥事委員會委員為
      該院參與採購藥品之公務人員，於法已有未合，而依上開
      起訴補充理由暨聲請調查證據狀所載事實，亦不啻認定抗
      告人甲○○非屬署東醫院參與採購藥品之公務人員。至公
      訴人認抗告人對採購執行單位得以「間接正犯」方式控制
      特定藥品之數量等語，然上開條文之性質上為身分犯，且
      需親自實行，未可假手他人為之，不存在間接正犯之問題
      。原裁定之認定有誤，蓋署東醫院未設「藥事採購委員會
      」，抗告人擔任之「藥事委員會鄉」委員一職純為該院內
      部合理化經營或管理提供諮詢所設，並非該院藥品採購單
      位。抗告人任職署東醫院精神科主任醫師，僅單純從事醫
      療行為，並未依政府採購法規定承辦或兼辦該院藥品採購
      行為，所任之該院藥事委員會委員亦僅係該院內部規定，
      並非依法令從事於公共事務而具有法定職務權限之授權公
      務員，自非刑法第10條第2項第1款前段之公務員，當亦非
      貪污治罪條例罪之公務員，原裁定以所犯為貪污治罪條例
      之罪，於法無據，故抗告人涉犯貪污治罪條例罪嫌尚非重
      大，無羈押之理由。縱認本案公訴事實另該當刑法上其他
      他罪名，如背信、詐欺等，但所犯已非最輕本刑五年以上
      之重罪，其羈押自無繼續維持之必要。
（二）依刑事訴訟法第114條規定，法院對羈押裁定有斟酌之自
      由裁量權，惟裁量並非概無拘束，法院應在其範圍內選擇
      為適當之裁判，此為外部界限，而考量法律目的及法律秩
      序理念則為內部界限，此二者於裁判時均不得有所踰越。
      羈押既係刑事訴訟強制處分方式中干預人身自由最重者，
      其目的僅止於保全證據及刑事訴訟程序進行，尚不得作為
      預防犯罪手段。就本案證據保全而言，起訴書中已詳載抗
      告人之犯罪事證及同案被告供述、證人證述，並扣有百餘
      項證據，足見本件抗告人無串證或湮滅證據之虞，就本案
      訴訟程序之遂行而論，抗告人及其家人亦均配合提供訴訟
      資料，並無任何逃亡或有逃亡之虞等事實，故實無羈押必
      要。原審僅以審判程序尚未完成及所犯係最輕本刑5年以
      上之罪二者作為裁定羈押之理由，惟就未完成之審判、執
      行程序有無事實足認顯難進行等情，原審並未敘明任何事
      實以供自由之證明，且未列重罪以外羈押之必要條件，上
      開裁定顯有不備理由之違法，且有逾越裁量權之違法，違
      背刑事訴訟法第223條規定，應予廢棄。
（三）為保障被告防禦權以維審判公平，請准裁銷原裁定或在外
      候傳。本案訴訟程度業經開始進行證人詰問程序，其中牽
      涉本案公訴事實之醫院管理、醫術規則等專業知能及倫理
      ，如醫囑為何、有無診療行為、醫療與護理之專業分工暨
      醫師與護士間之指揮、監督等，不特理論與實務差距甚大
      ，即公訴人、證人及被告相互間之認知亦莫衷一是，自應
      賦予被告蒐集訴訟資料以說服或自清之空間與機會，原審
      固謂「被告經本院裁定羈後，並未裁定禁止接見、通信之
      限制，已兼師被告通信自由與訴訟權利之保障」，然衡諸
      實情，一般咸信此萬萬殆所難能。加上，所有證人均以被
      告在場有礙其自由陳述為由，請求命被告退庭，僅能詰問
      完畢後入庭閱覽筆錄。是以，被告於非審理期間在押不能
      自由蒐集有利於己之訴訟資料，於行證人交互詰問程序時
      ，又不能親聆聽證人陳述、觀察證人言表等情況證據以彈
      劾證人供述，況與本案相類之案件，原審及其他法院均有
      准予交保之例可循。故若不准予交保條傳，實難保審判之
      公平，並令被告共服。
（四）按縱有重大犯罪嫌疑、法定羈押原因，尚須有羈押之必要
      ；若僅有「重大之犯罪嫌疑」、「法定之羈押原因」，但
      無羈押之必要者，得逕予具保、責付或限制住居，除非有
      不能具保、責付或限制住居之情形，否則不得羈押，刑事
      訴訟法第101條之2前段定有明文。抗告人被訴違反貪污治
      罪條例等案件，犯罪嫌疑尚非重大，且綜觀本案卷證迄無
      相當事證足認被告有羈押之必要，爰狀請鈞院鑒核，准予
      撤銷羈押，如認抗告人仍有羈押之原因，亦謹請鈞院斟酌
      上開抗告人有無羈押必要之事由，恩准具保在外候傳，以
      維本案進行之平等原則及比例原則，是所至禱。
三、經查：
（一）按羈押之目的，其本質在於確保訴訟程序得以順利進行、
      或為確保證據之存在與真實、或為確保嗣後刑罰之執行，
      而對被告所實施剝奪其人身自由之強制處分，而被告有無
      羈押之必要，法院僅須審查被告犯罪嫌疑是否重大、有無
      羈押原因、以及有無賴羈押以保全偵審或執行之必要，由
      法院就具體個案情節予以斟酌決定，如就客觀情事觀察，
      法院許可羈押之裁定或延長羈押之裁定，在目的與手段間
      之衡量並無明顯違反比例原則情形，即無違法或不當可言
      。故法院僅須審查被告犯罪嫌疑是否重大及有無須賴此保
      全偵、審程序進行或執行之必要，關於羈押原因之判斷，
      尚不適用訴訟上嚴格證明之原則。又被告經法官訊問後，
      認犯罪嫌疑重大，有事實足認為所犯為死刑、無期徒刑或
      最輕本刑為五年以上有期徒刑之罪者，非予羈押，顯難進
      行追訴、審判或執行者，得羈押之，刑事訴訟法第101條
      第1項第3款定有明文。原審訊問抗告人後，並參酌相關卷
      證資料，臚列其認定抗告人為犯貪污治罪條例第4條第1項
      第3款、第5條第1項第3款等罪嫌重大之理由，且該罪屬最
      輕本刑5年以上有期徒刑之罪，自羈押至今，其羈押原因
      仍然存在，有繼續羈押之必要，故裁定羈押之，是原裁定
      於法並無不合。至抗告人是否公務員、是否確涉犯貪污治
      罪條例之罪等具體內容，自應由原審審酌各項證據後於判
      決時為認定，於尚未判決前既依證據認具有表面可信涉犯
      該罪之程度，原審依其就具體案件內容審慎評估後所為之
      裁量，尚無違法可言。
（二）況本案就抗告人於所涉案件是否具有公務員身分之爭執，
      經參閱臺灣臺東地方法院檢察署檢察官起訴書之內容及原
      審所調查之證據，足認抗告人犯罪嫌疑重大，可認抗告人
      涉入其被指控犯罪之程度甚高，惟該項判斷尚非須認定犯
      罪事實所依憑之證據需達無合理懷疑之程度始足該當，故
      原審認本案被告有刑事訴訟法第101條第1項第3款所稱犯
      罪嫌疑重大之情形，並無不當。
（三）再按刑事訴訟法第101條所謂羈押之必要與否，應按照訴
      訟進行程度及其他一切情事，由事實審法院斟酌認定，聲
      請停止羈押，除有同法第114條各款所列情形之一不得駁
      回者外，准許與否，該管法院有自由裁量之權（最高法院
      56年度台抗字第67號裁定要旨參照）。又所謂羈押必要性
      ，係由法院就具體個案，依職權衡酌是否有非予羈押顯難
      保全證據或難以遂行訴訟程序者為依據，法院在不違背通
      常生活經驗之定則或論理法則時，依法自有審酌認定之職
      權。本件原審依審判程序進行中多位證人表現之情狀及證
      述內容，並就扣案資料詳予審酌後，認仍有羈押必要，而
      詳列羈押之理由，並非僅以重罪或有證人未訊問之串證理
      由裁定羈押，故並無違反法律內、外部界限之情形，抗告
      意旨所指，當有誤解，而不足為撤銷原裁定之理由。
（四）況本件原審自96年8月9日對抗告人裁定施以羈押之強制處
      分以來，尚無裁定禁止接見、通信之限制，已兼顧抗告人
      通訊自由與訴訟權利之保障。抗告意旨再以以羈押有礙抗
      告人防禦權之行使為理由提起抗告，於法亦嫌無據。且經
      本院審酌卷內歷次準備程序、審理程序進行情形，及抗告
      人於審理程序中就證人詰問之情形，認本件之羈押並無礙
      於專業領域之判斷，至與辯護人之溝通，既無禁止接見通
      信，且辯護人亦僅係法律專業部分提供資訊，並無礙於抗
      告人就起訴事實之辯解，故抗告人以其防禦權受限為由聲
      請具保停止羈押，並無理由。
（五）又刑事案件情節不盡相同，隨之而生之偵查及審理過程的
      複雜度亦不同，本案抗告人應否羈押，乃係依據其所犯罪
      名、犯罪嫌疑是否重大、有無羈押必要等要件「個別判斷
      」之，與抗告意旨所稱其他相類案件被告有無遭羈押無涉
      ，抗告人以其他相類案件被告未被羈押執為其應予具保停
      止羈押為理由，尚屬無據。
（六）本件羈押原因尚未消滅，且有羈押之必要，原審於裁定內
      詳敘理由予以羈押，自屬於法有據，抗告人聲請具保停止
      羈押，並無理由，自難准許，應予駁回。
三、據上論斷，依刑事訴訟法第412條，裁定如主文。
中    華    民    國    97    年    3     月    21    日
                  審判長法  官  何方興
                        法  官  林德盛
                        法  官  王紋瑩
以上正本證明與原本無異。
本件不得抗告。
                        書記官  楊明靜
中    華    民    國    97    年    3     月    21    日


司法院資訊處製作；財團法人民間司法改革基金會備份。
